【裁判字號】    98,上易,213
【裁判日期】    981222
【裁判案由】    侵權行為損害賠償等
【裁判全文】
臺灣高等法院臺南分院民事判決  98年度上易字第213號
上  訴  人  丙○○
訴訟代理人  方文賢  律師
複 代理 人  丁○○
被 上訴 人  甲○○
            乙○○
共      同
訴訟代理人  丁士哲  律師
上列當事人間請求侵權行為損害賠償事件，上訴人對於中華民國
98年8月19日臺灣臺南地方法院第一審判決（98年度訴字第472號
）提起上訴，本院於98年12月8日言詞辯論終結，判決如下：
    主  文
上訴駁回。
第二審訴訟費用由上訴人負擔。
    事實及理由
一、上訴人主張：
    兩造均為臺南縣仁德鄉「祭祀公業吳昌記」之派下員。該祭
    祀公業於民國（下同）94年6月19日，在臺南縣永康市○○
    ○路489號召開派下員全員大會，該次大會選任伊與吳宗吉
    為新任管理人，並決議授權新任管理人處分祭祀公業所有坐
    落臺南縣仁德鄉○○段12地號之土地（以下簡稱系爭土地）
    。嗣於94年11月4日召開之派下員大會中與訴外人張智勳簽
    約，將系爭土地以總價金新台幣（下同）45,676,739元售予
    張智勳。土地價款扣除相關費用1,011,767元後，尚餘44,66
    4,972元。系爭土地之價款，分別經派下員即吳宗生於95年4
    月4日；派下員吳重模、吳宗昇、吳西源於95年8月21日，對
    「祭祀公業吳昌記」提起民事給付分配款訴訟（下稱給付分
    配款訴訟）請求按派下權比例分配款項，經原審分別以95年
    度訴字第444號、95年度重訴字第181號判決渠等勝訴。被上
    訴人得知上開民事判決後，認伊與另一管理人吳宗吉，於上
    開民事訴訟過程中，故意違背祭祀公業94年12月11日派下員
    全員大會中所作成須將價金其中1,400萬元，保留供作祭祀
    及購買墓厝、祠堂之費用後，其餘部分始可分配之決議，同
    意吳宗生、吳重模、吳宗昇、吳西源等人之請求，致法院為
    渠等勝訴之判決，使「祭祀公業吳昌記」受有損害，涉有背
    信行為，乃於96年4、5月間對伊及訴外人吳宗吉向臺灣臺南
    地方法院檢察署提出刑事背信罪告訴（臺灣臺南地方法院檢
    察署96年度偵字第13502號），上開刑事案件歷時8月，於97
    年2月19日經檢察官為不起訴處分，被上訴人乙○○對該不
    起訴處分聲請再議，復經駁回再議而告確定。被上訴人意圖
    毀損伊之名譽、信用，向檢察官胡亂指述，不法侵害伊之名
    譽與信用，且因訟累，致伊多次於臺東、臺南間來回奔波，
    身心遭受重大侵害，痛苦不堪，爰依民法第184條第1項前段
    、第195條第1項規定，請求被上訴人賠償非財產上損害100
    萬元，並聲明：被上訴人應給付上訴人100萬元，及自起訴
    狀繕本送達翌日起至清償日止，按週年利率5％計算之利息
    。原審為上訴人敗訴之判決，上訴人上訴，於本院聲明：(一)
    原判決廢棄，(二)上開廢棄部分，被上訴人應給付上訴人100
    萬元，及自起訴狀繕本送達翌日起至清償日止，按週年利率
    5％計算之利息。
二、被上訴人則以：
    上訴人為祭祀公業吳昌記之管理人，明知於94年10月16日派
    下員大會時決議「將系爭土地出售所得價金之部分平均分配
    於各派下員」，係指「依人頭比例分配」，而非依「房份比
    例分配」，復於同年12月11日派下員大會時，決議應保留1,
    400萬元價金用為祭祀費用及購買墓厝、祠堂之用，其餘才
    能分配，詎上訴人於原審給付分配款訴訟審理時，竟違背職
    務隱匿上開決議，或同意對造「房份比例請求該筆價金」之
    請求，或不出庭，致原審未能審酌上開決議內容，為吳重模
    等人勝訴之判決確定。上訴人所為顯有違背職務致損害被上
    訴人之利益，被上訴人提起上開刑事告訴，係基於合理懷疑
    ，並無不法侵害上訴人之權益，且刑事偵查不公開，上訴人
    主張其因偵查過程，名譽遭受侵害，並非事實等語，資為抗
    辯。並於本院答辯聲明：上訴駁回。
三、兩造不爭執之事實：
  (一)被上訴人為祭祀公業吳昌記之派下員，而上訴人為該祭祀公
    業之管理人，該祭祀公業於94年間出售系爭土地，扣除相關
    費用後，尚餘44,664,972元
  (二)祭祀公業於94年10月16日召開派下員大會，達成32項決議，
    其中第18項決議為：「如臺南縣仁德鄉○○段12地號之土地
    出售後，取出前開土地出售所得之部分土地價金平均分配於
    各派下員，做為奉祀祖先香火與照顧派下員使用」。
  (三)吳宗生對祭祀公業起訴請求依房份分配價金，於原審95年度
    訴字第444號事件審理時，上訴人未主張94年10月16日召開
    派下員大會所做成之第18項決議內容，且聲明同意吳宗生之
    請求。
  (四)吳重模、吳宗昇、吳西源等人對祭祀公業起訴請求依房份分
    得價金，於原審95年度重訴字第181號民事事件審理時，上
    訴人經合法通知，未於言詞辯論期日到場，經原審為一造辯
    論判決。
  (五)被上訴人對上訴人提出背信之告訴，經臺灣臺南地方法院檢
    察署檢察官以96年度偵字第13502號不起訴處分，經被上訴
    人再議，由臺灣高等法院臺南分院檢察署駁回再議確定。
    以上事實，有臺南縣仁德鄉公所函、祭祀公業吳昌記派下全
    員系統表、派下全員名冊、94年6月19日祭祀公業派下全員
    大會會議記錄、原審95年度重訴字第181號判決、95年度訴
    字第444號判決、臺灣臺南地方法院檢察署96年度偵字第135
    02號不起訴處分書、臺灣高等法院臺南分院檢察署97年度上
    聲議字第202號處分書為證，並經本院調取上開民事卷證、
    偵查卷證核實。
四、兩造爭執之事項：
  (一)被上訴人於96年1月25日對上訴人向臺灣臺南地方法院檢察
    署告訴背信，是否構成民法第184條第1項前段之故意侵權行
    為？
  (二)上訴人本件非財產上損害為多少？
五、得心證之理由：
  (一)查被上訴人於上開刑事案件之告訴意旨，係以上訴人為該祭
    祀公業之管理人，明知該祭祀公業於94年10月16日派下全員
    大會第18項決議內容，僅係提列部分價金分配與派下員，復
    於同年12月11日召開之派下員大會決議「將出售系爭土地所
    得價金中之1,400萬元保留供做祭祀及購買墓厝、祠堂之費
    用」後，其餘部分始可分配。惟上訴人竟於派下員吳宗生等
    人提起上開給付分配金訴訟，請求按派下權比例分配系爭土
    地價金全部時，違背決議，為認諾或故意不出庭，致原審分
    別為渠等勝訴之判決，損害祭祀公業吳昌記之權益等情，業
    據本院調取上開偵查卷證核實。而該祭祀公業於94年10月16
    日、同年12月11日確有召開派下員大會，為上訴人所不爭；
    於94年10月16日派下員大會中，就該筆價金之分配方式，作
    成第18項決議，以部分價金供作建蓋新祠堂之用，部分價金
    分配與派下員，又據證人吳本立於臺灣臺南地方法院檢察署
    96年度他字第580號偵查中證述明確（見該他字卷第124頁）
    ，而上訴人亦不爭執該次決議之內容，並於本院準備程序期
    日，就該次會議後有無再就該筆款項分配方式作成決議一節
    ，上訴人陳稱「同年12月11日派下員大會那次流會，之後就
    沒有再開會」等語（見本院卷第42頁），派下員大會事後既
    未再就該筆款項分配方式作成決議，則該筆買賣價金之分配
    方式，即應依94年10月16日決議內容，僅得將部分款項分配
    與派下員，然上訴人於原審上開民事訴訟審理中，均未抗辯
    有上開決議內容，或逕為認諾之陳述（見原審95年度訴字第
    444號民事卷第48頁），或未到庭陳述，亦未具狀抗辯（見
    原審95年度重訴字第181號民事卷第89頁），致原審為吳宗
    生等人勝訴之判決，該祭祀公業除須將全部取得之價金分配
    與派下員外，並須負擔訴訟費用，亦據本院調取上開民事卷
    證查明屬實。則上訴人非無違背管理人之責任，被上訴人抗
    辯其等因認上訴人違背職務，涉犯背信罪嫌，而向臺灣臺南
    地方法院檢察署告訴，係本於合理之懷疑，即非無據。
  (二)上訴人雖抗辯同年12月11日所召開之派下員大會中，並未決
    議通過該筆款項之分配方式即流會，該次之會議記錄係遭偽
    造云云。但查，該次大會中曾討論通過預留該筆價金中之80
    0萬元、200萬元及400萬元作為祭祀費用及購買墓厝、祠堂
    之用，僅就該筆價金分配與派下員之方式，發生爭執，並因
    會中有人陸續離席而未就該分配之方式達成決議，上訴人全
    程參與派下員大會，並由當日擔任製作會議紀錄之江駿聲以
    存證信函將該會議紀錄寄送上訴人，已據江駿聲於臺灣臺南
    地方法院檢察署96年度他字第580號背信案件偵查中證述在
    卷（見該他字卷第123頁），當日亦參加該次會議之派下員
    之證人吳本立、吳建賢於偵查中亦同此證述（見同上他字卷
    第124頁、第125頁）、並有會議紀錄、存證信函及其回執附
    在上開偵查卷內可稽（見同上他字卷第61至68頁），證人江
    駿聲既擔任該次會議之紀錄，對該次會議開會情形，應有所
    見聞，其既具結陳述在卷，其證詞與當日參與會議之吳本立
    、吳建賢證詞相符，則其證述該次會中就提列建蓋祠堂費用
    達成決議一節，尚屬可採。是該祭祀公業於94年12月11日召
    開之派下員大會，已決議預留1,400萬元作為祭祀費用及購
    買墓厝、祠堂之用，上訴人主張該次會議未作成任何決議，
    被上訴人告訴其背信，不法侵害其權利云云，即非事實而不
    可信。
  (三)至於上訴人雖舉證人吳重模、吳宗生於原審95年度重訴字第
    212號請求交付大會會議紀錄等事件審理時之證詞，主張94
    年12月11日派下員大會未作成任何決議等語，縱認屬實。但
    該次就該筆款項之分配及提列建蓋祠堂之費用既有討論之事
    實，復因發生爭執而流會，顯見派下員就分配價金之方式有
    所爭執，尚未達成一致之看法，而94年10月16日派下員大會
    又曾決議以部分價金供作建蓋新祠堂之用，部分價金分配與
    派下員，益足見該筆買賣價金並非全部分配與派下員，乃上
    訴人於上開民事訴訟中均未為此項抗辯，反而為認諾或不到
    庭陳述，任令原審為吳宗生等人勝訴之判決，非無違背其管
    理人之職責，被上訴人抗辯其係本於合理之懷疑而為上開該
    刑事告訴等語，尚屬可採。
  (四)上訴人另主張被上訴人亦以原審95年度訴字第444號、95年
    度重訴字第181號民事確定判決之內容為據，訴請給付分配
    款（即原審98年度重訴字第2號民事訴訟事件），可見被上
    訴人為刑事告訴為構陷之詞等語。惟查，被上訴人告訴上訴
    人涉有背信行為，分別經臺灣臺南地方法院檢察署於97年2
    月19日為不起訴處分，再議後復於同年3月17日經臺灣高等
    法院臺南分院檢察署駁回再議確定，而吳宗生等人提起之上
    開民事訴訟，又經原審以95年度訴字第444號、95年度重訴
    字第181號判決勝訴確定，就該筆款項之分配，係以全部價
    金按房份分配，則被上訴人因而認關於該筆款項之分配方式
    ，既分別經法院判決確定，且上訴人亦無背信之犯行，而以
    派下員身分提起上開訴訟，請求分配該筆款項，係正當權利
    之行使，難以此即認其等前開告訴上訴人背信，有何虛構事
    實之情事，上訴人此部分主張，亦非可採。
六、綜上，被上訴人抗辯其等為上開刑事告訴，係本於合理之懷
    疑等語，堪以採信，上訴人依民法第184條第1項前段，第19
    5條侵權行為損害賠償請求權，請求被上訴人賠償100萬元本
    息，為無理由。原審為上訴人敗訴之判決，核無不合，上訴
    人上訴，指摘原判決不當，求予廢棄，為無理由，應予駁回
    。
七、本件事證已臻明確，兩造其餘之攻擊防禦方法，核與判決結
    果無影響，爰不一一論述，併此敘明。
八、據上論結，本件上訴為無理由，依民事訴訟法第449條第1項
    、第78條，判決如主文。
中    華    民    國    98    年    12    月    22    日
                  民事第四庭    審判長法  官  吳上康
                                      法  官  王金龍
                                      法  官  陳珍如
上為正本係照原本作成。
不得上訴。
中    華    民    國    98    年    12    月    25    日
                                      書記官  易慧玲


司法院資訊處製作；財團法人民間司法改革基金會備份。
